Inventaris van archiefbescheiden betreffende de eilanden Urk, Emmeloord en Ens
Nationaal Archief, Den Haag
158. Stukken, door Gerrit Zoudenbalch als heer van Emmeloord ontvangen in verband met de manslag door Jacob Aelbertsz. op Emmeloord begaan jegens Herman Claesz., 1595-1596. Met een afschrift van de door hem aan de dader voornoemd verleende vergunning tot landwinning, 1596. 1 omslag.
159. Stukken, door Gerrit Zoudenbalch als heer van Emmeloord ontvangen, betreffende de pastorie en de pastoriegoederen van Emmeloord, 1584-1597. 1 omslag.
160. Stukken, ingekomen bij Barbara van Essesteyn, weduwe van Gerrit Zoudenbalch, als vrouwe van Emmeloord, 1601-1612. 1 omslag.
N.B. Deze stukken betreffen merendeels rechtszaken.
161. Publicatie van Barbara van Essesteyn, vrouwe van Urk en Emmeloord en van de Weerd buiten Utrecht, aan de ingezetenen van Emmeloord, houdende haar beslissing inzake de tegen Alidt Dirksz. en haar dochter Cathrien geuite beschuldigingen van toverij, 1607. Concept. 1 stuk.
Bijlage C. Archivalia betreffende Urk en Emmeloord in het Gemeente-archief van Amsterdam
Het volgende is ontleend aan P. Scheltema "Inventaris van het Amsterdamsche archief" Tweede deel "Papieren of losse stukken" (Amsterdam 1870) en Derde deel "Geschreven registers en gedrukte boeken" (Amsterdam 1874). Hierbij bevinden zich ook enkele stukken, die betrekking hebben op Ens.
II) L. V 2, N.7. Verlijbrief van de ambachtsheerlijkheid Urk en Emmeloord op burgemeester Jan van de Poll, 16 September 1721. Als voren op burgemeester Willem Munter, 1 Februarij 1746. Als voren op burgemeester Willem Gideon Deuts, 26 Junij 1749. Als voren op den oud-burgemeester Daniel de Dieu, 26 Julij 1757. Als voren op burgemeester Jonas Witsen, 6 Februarij 1766.
II) L. U l, N.2. Missive van de regering dezer stad aan Herman van Kuinre en den kastelein op den huize van Urk, met verzoek om vier zeerovers, daar gevangen zijnde, naar behooren te doen regten, opdat de kooplieden niet meer door hen beschadigd mogen worden, Sint Stevensdag (26 December), z.j. (omtrent 1420).
II) L. U 1, N.3. Stukken betreffende de ambachtsheerlijkheid Urk en Emmeloord, 1654-1776.
II) L. U 1, N.4. Octrool der Staten van Holland verleend aan de regering dezer stad, om de vuurboet op het eiland Urk binnenwaarts te verzetten, en tot onderhoud van deze een vuurbost-geld te heffen, 22 Julij 1662. Kopij.
II) L. U 1, N.5. Rekeningen en brieven van Paulus Kleij, koster en schoolmeester op Emmeloord, 1684-1690.
II) L. U 1, N.6. Plan van eene haven, te maken op het eiland Urk, ontworpen door Matthijs den Berger, 1747; met eene kaart.
II) L. U 1, N.7. Octrool der Staten van Holland, verleend aan de regering dezer stad, om eene loterij op te rigten tot reparatie en conservatie der eilanden Urk en Emmeloord, 14 Januarij 1752.
III) N. 37 Collecte-boek der loterij van Urk met de namen en deviezen der loten, gehouden in het jaar 1710. Zes banden.
III) N. 38 Memoriën en andere stukken relatief de eilanden Urk en Emmeloord, 1770-1788.
II) L. E 3, N.5. Stukken betreffende het maken van het paalwerk op het eiland Ens, 1682-1684.
Afgedwaald stuk uit het stadsarchief van Amsterdam, thans berustende in het Algemeen Rijksarchief te 's-Gravenhage, familie-archief van Slingelandt-de Vrij Temminck:
503. c. "Rapport van den Staat der Eylanden Urk en Emmeloort aangaande de werken, die in dit jaar 1779 door de zee- of kookerworm zijn beschadigd of geheel vernield, een project om het paalwerk van deeze Eylanden tegen den aanval van de worm te beveiligen". 1779.
N.B. "Inventarissen van Rijks- en andere archieven" III - 1930, blz. 322.
Beschrijving van de series en archiefbestanddelen
- Archivalia van de heren en vrouwen van Urk en Emmeloord, 1412-1792, I.
  - Leenakten en andere rechtstitels, A.
    - Herman van Kuynre, 1412 - c.1438, a.
      - Akte van belening door Willen VI, graaf van Holland, van Herman van Kuynre met de heerlijkheden van Urk en Emmeloord met toebehoren na, opdracht door heer Dirk van Zwieten., 1412; 1; 1 charter
        Dit inventarisnummer is alleen als kopie te raadplegen.
        Reg.No. 2.
        2 1412 April 6
        Willem, paltsgraaf op de Riin, graaf van Hollant etc. oorkondt, dat hij Harman van Kuynre beleent met de heerlijkheden Urck en Emelworden met alle toebehoren, na opdracht door heer Dierc van Zwieten, behoudens het recht van de vrouwe van Voirst.
        Oorspr. (Inv. no. 1) met zegel en contrazegel van de oorkonder in rode was.
        Gedrukt: F.van Mieris, Groot Charterboek van Holland IV (1756) blz. 196 en G.F.thoe Schwartzenberg en Hohenlansberg, Groot Placaat en Charter-boek van Vriesland I (1768) blz. 375 naar een afschrift in het Archief van de Leen- en registarkamer van Holland.
      - Akte van verkoop van de heerlijkheden Urk en Emmeloord, 't huis te Urk enz. door Dirk van Zwieten, ridder, aan Herman van Kuynre, 1412. Vidimus van, 1438; 2; 1 charter
        Reg.Nos. 1,6.
        1 1412 April 6
        Deric van Zweten, ridder, oorkondt, verkocht te hebben aan Harmen van Kuynre de heerlijkheden van Orke en Emelwairde, 't huis tot Orke, Monikenlant en Reyner Passenlant, met alle toabhoren, onder kwijting van de betaalde koopsom.
        Gevidimeerd in een akte van 9 April 1438 (Inv. no. 2).
        6 1438 April 9
        Roedolph, bisschop te Utrecht geeft vidimus van een akte van Deric van Zweten, ridder, d.d. 6 April 1412. (Reg.No.1).
        toe Vollenhoe..... des Wonsdages nae Palmedage.
        "Oorspr. (Inv. no. 2); het zegel van de oorkonder is verloren gegaan."
      - Akte van belening door Willem VI graaf van Holland, van Herman van Kuynre, met alle recht dat de Vrouwe van Voerst had op de heerlijkheden van Urk ten zuiden van de kerk, geheten, "die Delf", en half Emmeloord, na opdracht harerzijds., 1412; 3; 1 charter
        Reg.No. 3.
        3 1412 Juli 31
        "Willem, paltsgraaf op de Riin, graaf van Hollant etc., oorkondt dat hij Harman van Kuynre beleent met het recht, dat de Vrouwe van Voerst van Keppel en van Asperen had op de heerlijkheid van Orck ""aen die zuytside vander kercken dat geheten is die Delf ende half Emelwairde"", na opdracht harerzijds."
        Oorspr. (Inv. no. 3) met zegel en contrazegel van de oorkonder in rode was.
        Gedrukt: F.van Mieris, Groot Charterboek van Holland IV (1756) blz. 210 naar een afschrift in het Archief van de Leen- en registerkamer van Holland.
      - Akte van belening door Philips hertog van Bourgondië van Herman van Kuynre met de heerlijkheden van Urk en Emmeloord met toebehoren., 1436; 4; 1 charter
        Reg.No. 5.
        5 1436 April 13
        Phillips, hertog van Bourgoigne, graaf van Hollant etc. oorkondt, dat hij Herman van Cuynre beleent met de heerlijkheden Oerck en Emelwaerde, zoals hij die van de grafelijkheid van Hollant te leen houdt, met alle toebehoren.
        Oorspr. (Inv. no. 4) met fragmenten van zegel en contrazegel van de oorkonder in rode was.
    - Jkvr. Alijt Hermansdochter van Kuynre, gehuwd met Evert Freyse van Stroowijck, 1439-1476, b.
      - Akte van belening door Philips hertog van Bourgondië van Jkvr. Alyt Hermansdochter van Kuynre, met de hoge en lage heerlijkheid van Urk en Emmeloord, en zekere stukken land op Emmeloord, na het overlijden van Herman van Kuynre, haar vader., 1439; 5; 1 charter
        Reg.No. 7.
        7 1439 Maart 17
        Phillips, hertog van Bourgoigne, graaf van Hollant etc. oorkondt, dat hij Alijt Hermansdochter van Kuynre, beleent met het leengoed van haar overleden vader, Herreman van Kuynre, de hoge en de lage heerlijkheid van Orck en Emelwairde met alle toebehoren, en zekere nader genoemde stukken land op Emelwairde, zulks op verzoek van haar voogd Evert van Willip, die hiervoor hulde en manschap heeft gedaan en als heer van Orck op zal treden.
        in den Hage.... int jair ons Heren MCCCC acht ende dertich na den lope van onsen hove.
        Oorspr (Inv. no. 5) met geschonden zegel van de oorkonder in rode was.
    - Evert Zoudenbalch, proost van St. Servaas te Maastricht, kanunnik en tresorier van de Dom te Utrecht, 1476-1495, c.
      - Akte van belening door Karel, hertog van Bourgondië, van heer Evert Zoudenbalch, proost van Maastricht, met de hoge en lage heerlijkheid van Urk en Emmeloord, en zekere stukken land op Emmeloord, na opdracht door Jkvr. Alÿt van Kuynre., 1476; 6; 1 charter
        Reg.No. 9.
        9 1476 Juni 12
        Karel, hertog van Bourgoigne, graaf van Hollant etc. oorkondt, dat hij heer Evert Zoudenbalch, proost van Maestricht beleent met de hoge en lage heerlijkheid van Orck en Emelwairde, met alle toebehoren en zekere met namen genoemde stukken land op Emelwairde, na opdracht van Jonkvr. Alijt van der Kuynre, vervat in de akte (Reg.No.8) waardoor deze gestoken is, terwijl Gerryt Zoudenbalch, heer Everts broeder, hiervoor hulde, eed en manschap gedaan heeft.
        Oorspr. (Inv. no. 6) met geschonden zegel en contrazegel van de oorkonder in rode was.
        Dit transfix is van de oudere akte losgeraakt.
      - Akte van opdracht door Jonkvrouwe Alÿt van Kuynre, weduwe van Evert Freyse van Stroowijck, van de hoge en lage heerlijkheid van Urk en Emmeloord en alle andere goederen, die zij van de graven van Holland in leen hield, ten overstaan van 5 leenmannen der grafelijkheid, ten behoeve van Evert Zoudenbalch, proost van Maastricht., 1475; 7; 1 charter
        Reg.No. 8.
        Oorspronkelijk door transfixie met het voorgaande verbonden.
        8 1475 December 17
        Arent van Hove Dircxzn., Florys van Pallaes, Cristoffel van Aemstel, Jan Dedel en Lubbert Snoeck, leenmannen van de grafelijkheid van Hollant, oorkonden, dat Jonkvr. Alijdt van Kuynre, weduwe van Evert Vreyse van Stroowijck, aan de hertog van Bourgoigne, graaf van Hollant, al't leengoed heeft opgedragen dat zij van de grafelijkheid van Hollant te leen hield, ten behoeve van heer Evert Soudenbalch, proost van Maistricht, te weten de hoge en de lage heerlijkheid van Orck en van Emelwairde met toebehoren, en zekere nader genoemde stukken land op Emelwairde, en dat Jonkvrouwe Hermanne van Gymmenich, Henricx weduwe van Gymmenich, haar dochter daarin toegestemd heeft.
        "Oorspr. (Inv. no. 7) met geschonden zegels van de 1e en 5e oorkonder in groene was; de zegels van de 2e, 3e en 4e oorkonder, van Jonkvr. Alijt en haar dochter zijn verloren; dat van hun voogd Willem van Alendorp is nog in geschonden staat aanwezig eveneens in groene was."
        Met losgeraakt transfix (regest no. 9).
      - Akte van Alÿt van Kuynre, weduwe van Evert Freyse van Stroowijck, waarbij zij Evert Zoudenbalch, proost van Maastricht, kanunnik van de Dom te Utrecht, het rustig bezit waarborgt van de hoge en lage heerlijkheid van Urk en Emmeloord met alle toebehoren, die zij hem overgedragen heeft, onder kwijting van de betaalde koopsom., 1476; 8; 1 charter
        Reg. No. 10.
        10 1476 September 25
        Alijt van Kuenre, weduwe van Evert Freyse van Stroowijck oorkondt, dat zij heer Evert Zoudenbalch, proost van St. Servaes te Maestricht, kanunnik van de Dom t'Utrecht, het rustig bezit waarborgt van de hoge en lage heerlijkheid van Orck en Emelwerd met alle toebehoren zoals zij die van de grafelijkheid van Hollant in leen hield, onder kwijting van de betaalde koopsom.
        "Oorspr. (Inv. no. 8) met handtekening van de oorkondster en met haar zegel in groene was, voorts met de beschadigde zegels van Florens van Pallaes en Arent van Hove eveneens in groene was; het zegel van Willem van Alendorp is verloren gegaan."
      - Akte van Hermen Freyse van Kuynre, weduwe van Hendrik van Ghymmenich waarbij zij verklaart dat de verkoop van de hoge en lage heerlijkheid van Urk en Emmeloord met alle toebehoren door haar moeder Jonkvrouw Alÿt van Kuynre aan heer Evert Zoudenbalch met haar goedkeuring is geschied, en afstand doet van haar rechten., 1476; 9; 1 charter
        Reg. No. 11.
        11 1476 September 25
        Hermen Freyse van Kuenre, weduwe van Henrick van Ghymmenich, oorkondt dat haar moeder Jonkvr. Alijt van Kuenre, weduwe van Evert Freyse van Stroowijck met haar toestemming, de hoge en lage heerlijkheid van Orck en Emelweerde met alle toebehoren en met meer ander land, renten enz, aan heer Evert Zoudenbalch, proost van Sint Servaes te Maestricht en kanunnik ten Dom t'Utrecht, heeft overgedragen en dat zij heer Evert Zoudenbalch voornoemd belooft in het bezit daarvan niet te zullen hinderen.
        Oorspr. (Inv. no. 9) met handtekening van de oorkondster en met haar zegel in groene was, voorts de beschadigde zegels van Florens van Pallaes, Arnt van Hove en Willem van Alendorp eveneens in groene was.
      - Sententie van de Grote Raad op naam van Maximiliaan van Oostenrijk en Maria van Bourgondië, ter bekrachtiging van een vonnis van het Hof van Holland, over de hoge en lage heerlijkheid van Urk en Emmeloord met alle toebehoren ten gunste van heer Evert Zoudenbalch, proost van Maastricht en ten nadele van Gerrit Entsz., 1478; 10; 1 charter
        Reg. No. 12.
        12 1478 Februari 17
        Maximilian en Marie, hertogen van Oisterijck, graven van Hollant etc. bekrachtigen, na onderzoek in den Grooten Raed, het vonnis van de Camere van den Rade in Holland, over de heerlijkheid Orck en Emelwairde anders genaamd Emelort ten gunste van heer Evert Zoedembalch, proost van St. Servaes te Mastrich, en ten nadele van Geryt Entsz.
        in Ghend den 17den dach van Sporkele in't jaer ons Heeren duust CCCC zeven ende tseventich.
        Oorspr. (Inv. no. 10) met geschonden zegel van de oorkonders in rode was.
        Gedrukt: Overijsselsche Almanak voor Oudheid en Letteren 20ste jrg. 1855, blz. 228-237.
        De betrokken akte is een sententie van de Grote Raad, die volgens gewoonte is uitgegeven op naam van de landsheer en vrouwe.
    - Evert Zoudenbalch, neef van de voorgaande, 1495-1530, d.
      - Akte van belening door Maximiliaan en Philips de Schone als graaf van Holland, van Evert Zoudenbalch met de hoge en lage heerlijkheid van Urk en Emmeloord en zekere stukken land op Emmeloord, na opdracht door heer Evert Zoudenbalch, kanunnik en tresorier van de Dom te Utrecht, zijn oom., 1495; 11; 1 charter
        Reg. No. 16.
        16 1495 Juni 2
        Maximiliaen, Rooms Koning etc. en Phillips aartshertog van Oistenrijck, graaf van Hollant etc. oorkonden, dat zij Evert Zoudenbalch, belenen met de hoge en lage heerlijkheid van Orck en Emelwairde en zekere nader genoemde stukken land op Emelwairde, na opdracht van zijn oom heer Evert Zoudenbalch, kanunnik en tresorier ten Dom t'Utrecht, waarvoor Willem van der Goes zijn voogd, hulde eed en manschap gedaan heeft.
        "Oorspr. (Inv. no. 11) met signet van de oorkonders in rodewas, ""in absentie van onsen segelle""."
      - Akte van opdracht door Evert Zoudenbalch, kanunnik en thesaurier van de Dom te Utrecht, van de hoge en lage heerlijkheid van Urk en Emmeloord, en alle andere goederen die hij van de graven van Holland in leen hield, ten overstaan van 5 leenmannen der grafelijkheid, ten behoeve van Evert Zoudenbalch, zoon van zijn broeder., 1495; 12; 1 charter
        Reg. No. 15.
        15 1495 Mei 6
        Johan van Renesse van Rynouwe, ridder, Johan van Veen, Dirck van Zuylen Zwiers, Claes van Ostrum en Adam van Hove, leenmannen van de grafelijkheid van Hollandt, oorkonden dat heer Evert Zoudenbalch, kanunnik en thezaurier ten Dom t'Utrecht, aan de hertog van Bourgoigne, graaf van Hollandt alt leengoed heeft opgedragen dat hij in leen heeft, ten behoeve van Evert Zoudenbalch, zijn broeders zoon, te weten de hoge en lage heerlijkheid van Orck en Emelwaerde, met toebehoren, en zekere nader genoemde stukken land gelegen op Emelwaerde.
        "Oorspr. (Inv. no. 12) met het geschonden zegel van heer Evert Zoudenbalch in rode was, het geschonden zegel van de 1e oorkonder in rode was, fragment van het zegel van de 2e oorkonder in groene was, geschonden zegel van de 5e oorkonder eveneens in groene was; die van de 3e en 4e oorkonders zijn verloren gegaan."
        Met losgeraakt transfix (regest no. 16).
      - Jan Zoudenbalch, zoon van de voorgaande., 1530-1559; ---
        De voor hen bestemde leenakte is niet meer aanwezig.
      - Jkhr. Everard Zoudenbalch, zoon van de voorgaande., 1560-1567; ---
        De voor hem bestemde leenakte is niet meer aanwezig.
    - Jkhr. Gerard Zoudenbalch, broer van de voorgaande, 1567-1599, e.
      - Akte van belening door Philips II, als graaf van Holland, van Jkhr.Gerard Zoudenbalch met de hoge en lage heerlijkheid van Urk en Emmeloord, en zekere stukken land op Emmeloord,na het overlijden van zijn broer Jkhr. Everard Zoudenbalch., 1567; 13; 1 charter
        Reg. No. 17.
        17 1567 Juni 23
        Philips, koning van Castilliën, graaf van Hollandt etc. oorkondt, dat hij Gerardt Zoudenbalch beleent met de hoge en lage heerlijkheid van Orck en Emelwairde met alle toebehoren en zekere nader genoemde stukken land op Emelwairde, na het overlijden van zijn broer Jonkheer Everardt Zoudenbalch, waarvoor Jacob de Rijck als gemachtigde hulde eed en manschap heeft gedaan.
        Oorspr. (Inv. no. 13) met geschonden zegel en contrazegel van het Leenhof van Holland in rode was.
        18 1599 Augustus 12
        De Ridderschap Eedelen ende Steden van Hollandt ende Westvrieslandt representerende de Staten van den zelven lande oorkonden, dat zij Jonkvr. Walraven Zoudenbalch belenen met de hoge en lage heerlijkheid van Urck en Emelwaerde met alle toebehoren en zekere nader genoemde stukken land op Emelwairde, krachtens het testament van haar overleden broeder Jonkhr. Gerrit Zoudenbalch, waarvoor Jonkhr. Johan Ruysch, heer tot Pijlsweert, haar man, hulde eed en manschap gedaan heeft.
        Oorspr. (Inv. no. 14) met geschonden grootzegel van de Staten van Holland en West-Friesland in rode was.
        Met dorsale aantekening van 20 Januari 1615.
    - Jkvr. Walraven Zoudenbalch, zuster van de voorgaande, gehuwd met Jkhr. Johan Ruysch, 1599-1616, f.
      - Akte van belening door de Staten van Holland en West-Friesland van Jkvr. Walraven Zoudenbalch, met de hoge en lage heerlijkheid van Urk en Emmeloord, en zekere stukken land op Emmeloord, na het overlijden van haar broer Jkhr. Gerrit Zoudenbalch., 1599; 14; 1 charter
        Reg. No. 18.
        In dorso een aantekening, dat Sebastiaan van de Putte procureur voor den Hove van de boedel van wijlen Jkhr. Johan Ruysch en Jkvr. Walraven Zoudenbalch, voor de stadhouder van de lenen en leenmannen van Holland de eed heeft afgelegd ter zake van het leen, in verband met het overlijden van Jkhr. Ruysch voornoemd, 1615.
    - Jkhr. Johan van de Werve, 1616-1660, g.
      - Akte van belening door de Staten van Holland en West-Friesland van Jkhr. Johan van de Werve met de hoge en lage heerlijkheid van Urk en Emmeloord, en zekere stukken land op Emmeloord, na opdracht door Jkvr. Walraven Zoudenbalch en de crediteuren van wijlen haar echtgenoot Jkhr. Johan Ruysch en haarzelf, met 17de eeuws afschrift., 1616; 15; 1 charter en 1 stuk
        Het afschrift is in dorso gemerkt B.
    - De stad Amsterdam, 1660-1792, h.
      Regenten van Amsterdam plachten als sterfman op te treden om voor de stad te worden beleend. De eerste en de laatste van die leenakten - resp. van 1660 en 1789 - zijn hier aanwezig. Andere uit de jaren 1721, 1746, 1749, 1757 en in 1766 vindt men ten Gemeente-archieve van Amsterdam.
      - Akte van belening door de Staten van Holland en West-Friesland van Mr. Andries de Graeff, burgemeester van de stad Amsterdam, als vertegenwoordiger van Amsterdam met de hoge en lage heerlijkheid van Urk en Emmeloord en zekere stukken land op Emmeloord, na opdracht door Jkhr. Johan van de Werve., 1660; 16; 1 charter
      - Akte van notaris Corn.van der Hooch in zake de verkoop van de hoge heerlijkheid Urk en Emmeloord door heer Johan van de Werve, aan Johan van Duynen, burgemeester van 's-Gravenhage., 1660; 17; 1 stuk
        Johan van Duynen schijnt gekocht te hebben voor de stad Amsterdam. Het stuk is in dorso gemerkt A.
      - Akte van belening door de Staten van Holland en West-Friesland van Mr. Jan Elias Huydecoper van Maarsseveen, heer van Maarsseveen Neerdijk etc., raad in de vroedschap der stad Amsterdam, als vertegenwoordiger van Amsterdam, met de hoge en lage heerlijkheid van Urk en Emmeloord, en zekere stukken land op Emmeloord., 1789; 18; 1 charter
        De lenen "zijnde open en ledig gevallen" door afstand van Hendrick Hooft Danielsz.
  - Stukken betreffende het bestuur en beheer van de eilanden, B.
    - Landrecht van Herman van Kuynre, heer van Urk en Emmeloord, voor de goede lieden van Urk en Emmeloord, met 17de eeuws afschrift., 1415; 19; 1 charter en 1 stuk
      Reg. No. 4.
      Het afschrift is in dorso gemerkt C.
      4 1415 Mei 16
      Herman van Kuenre, heer van Orck en van Emelweerde, geeft een landrecht aan zijn goede lieden van Orck en Emelweerde.
      Zaterdaches na onses Heren hemelvaertsdach.
      a. Oorspr. (Inv. no. 19) met geschonden zegel van de oorkonder in bruine was.
      b. Afschrift uit de 17e eeuw (Inv. no. 19).
      Gedrukt: P.C.Molhuijsen in Verslagen en Mededeelingen van de Vereeniging tot Beoefening van Overijsselsch Regt en Geschiedenis II (1862) blz. 89-97 en J.Nanninga Uitterdijk in Bijdragen tot de geschiedenis van Overijssel V (1879) blz. 143-154 naar een afschrift in het Gemeente-archief van Kampen.
    - Relaas van Harper Claisz. gezworen bode en exploitier van het Hof van Holland betreffende zijn lastgeving aan de bevolking van Urk en Emmeloord, om niemand anders pacht te betalen dan heer Evert Zoudenbalch, proost van Maastricht, daartoe gerechtigd krachtens een sententie van de Grote Raad, met bijbehorend mandaat van het Hof van Holland., 1478-1479; 20.1, 20.2; 2 aaneengehechte charters
      Zie voor de betrokken sententie inv.nr. 10.
      - 1478, 20.1
        13 1478 December 14
        De graaf van Grampré en Bouchain, heer van der Veere, stadhouder-generaal en andere raden, gecommitteerd tot de zaken van Hollandt, Zeelant en Vrieslant, bevelen de eerste gezworen bode en exploitier van de Camere van den Raide in Hollant ten verzoeke van Geryt Soudenbalch, als gemachtigde van zijn broer heer Everard Zodembach, proost van Maestricht terstond naar Orck en Emeloo te trekken en de inwoners te bevelen hun pacht uitsluitend aan heer Everard of diens gemachtigden te betalen op grond van het proces dat hij van Geryt Entaz. heeft gewonnen.
        Oorspr. (Inv. no. 20.1) met geschonden signet van het Hof van Holland in rode was.
        Gehecht aan de akte van 24 Januari 1479 (regest no. 14).
      - 1479, 20.2
        14 1479 Januari 24
        Harper Claisz., gezworen bode en exploitier van de Camere van den Rade in Hollant, verklaart aan de graaf van Grampré en Bouchain, heer van der Veere, stadhouder-generaal, en andere raden, gecommitteerd tot de zaken van Hollant, Zeellant en Vrieslant, 29 Januari (!) te zijn gegaan naar Orck en Emelo ten verzoeke van Geryt Zoudenbalch, met een akte van commissie (Reg.No.13) waaraan zijn relaas gehecht is, en de 20e Januari daarop de buren en pachters te hebben aangezegd, ten overstaan van de schout en gerechten aldaar, hun pacht te betalen aan heer Evert Zoudenbalch of diens gemachtigden, onder toevoeging dat Garyt Dentsz. op deze dag voor de schout en de schepenen, buren en pachters afstand deed van zijn aanspraken.
        anno LXXVIII secundum curiam
        Oorspr. (Inv. no. 20.2) met fragment van het zegel van Harper Claisz. in rode was.
    - Verslagen van de inkomsten en de emolumenten verbonden aan de heerlijkheid Urk en Emmeloord, opgemaakt voor een eventuele verkoop van deze heerlijkheden., (c.1660); 21; 2 stukken in omslag
      Beide stukken in dorso gemerkt G. Een is oorspronkelijk geadresseerd aan G. Hasselaer te Amsterdam, het tweede aan Cornelis van der Hooch rentmeester te 's-Gravenhage.